臺灣高等法院刑事判決　　　　　　　　　　　　　　九十三年度上易字第六二０號
　　上　訴　人　臺灣基隆地方法院檢察署檢察官
　　上　訴　人　丙○○
　　即　被　告
　　選任辯護人　林宇文　律師
右列上訴人等因家暴恐嚇案件，不服臺灣基隆地方法院九十二年度訴字第四七０號，
中華民國九十三年二月二十四日第一審判決（起訴案號：臺灣基隆地方法院檢察署九
十二年度偵字第一八五三號），提起上訴，本院判決如左：
    主      文
原判決撤銷。
丙○○無罪。
    理      由
一、公訴意旨略以：被告丙○○與乙○○係夫妻，因懷疑乙○○與甲○○通姦，遂委
    託任職「文聖國際徵信事業有限公司」（以下簡稱文聖公司）之黃振隆調查，並
    約定以賠償金額之五成作為酬勞。民國九十二年三月二十四日三時許，被告丙○○會同文聖公司人員黃振隆、江梅綺、陳彥鳴、黃銘賢（均經檢察官另為不起訴
    處分）及一名不詳姓名年籍之男子，由臺北市驅車前往乙○○位於基隆市○○路
    十二巷三號（起訴書誤載為深澳坑路二之四十七號六樓）住處抓姦，並同時通知
    轄區派出所警員到場協助查證，嗣員警因未發現通姦事證先行離去，詎被告丙○○心有未甘，隨即衝入屋內，徒手毆打乙○○臉部一下，並將乙○○推倒在地，
    以此兇惡之舉致使乙○○心生恐懼，黃振隆等人見狀，旋將被告丙○○拉到屋外
    避免衝突；被告丙○○為達要索金錢之目的，竟利用無恐嚇犯意之黃振隆、江梅
    綺向甲○○揚言「如果不付六百萬元，要讓你們死的很難看」暨向乙○○聲稱「
    如果不拿錢出來賠，他自己會找人出來處理，且不會輕易放過他們」等語，藉此
    方法使乙○○、甲○○畏懼而索討金錢，黃振隆、江梅綺則於協調洽談時據實以
    告，致使甲○○心生畏懼而簽立面額三十萬元本票一張及三十五萬元本票二張（
    共計一百萬元），乙○○因畏懼而簽立離婚協議書、協議書、借據各一份交付予
    黃振隆代為收受，因認被告涉有刑法第三百四十六條第一項恐嚇取財罪嫌。
二、訊之被告丙○○固坦承於右揭時間與黃振隆、江梅綺、陳彥鳴、黃銘賢及不詳姓
    名年籍之男子前往基隆市○○路十二巷三號乙○○住處，於員警離開後掌摑乙○○臉部之事實，然堅決否認有任何恐嚇取財之行為，並以渠因乙○○拒絕與渠溝
    通始行出手，渠並未指示黃振隆等人向乙○○索取金錢，亦未請黃振隆等轉告乙○○，如不拿錢出來，否則要讓他們死的很難看等語置辯。
三、公訴人認被告丙○○涉有恐嚇取財罪嫌行為，無非以：告訴人乙○○、甲○○於
    九十二年五月三十日、同年六月六日在檢察官偵訊時所為指訴，核與同案被告江
    梅綺、黃振隆所陳情節相符，且告訴人乙○○、甲○○並未遭查獲通姦之具體事
    證，若非因被告丙○○之恐嚇致生畏怖之心，渠等何需簽立一百萬元本票作為通
    姦之賠償，並有卷附離婚協議書、協議書、本票三紙、民事起訴狀為依據。惟按
    犯罪事實之認定，應憑證據，如無相當之證據，或證據不足以證明，自不能以推
    測或擬制之方法，以為裁判之基礎，而告訴人之告訴，係以使被告受刑事訴追為
    目的，是其陳述是否與事實相符，仍應調查其他證據，以資審認。經查：
    (一)被告於九十二年三月二十四日與黃振隆等人前往基隆市○○路十二巷三號，經
      會同轄區派出所警員到場協助查證，未發現告訴人乙○○通姦事證，嗣於警員
      離開後，由告訴人甲○○簽發到期日期分別為九十二年三月二十八日、九十二
      年四月二十日、九十二年四月三十日，金額分別為新臺幣（下同）三十萬元、
      三十五萬元、三十五萬元，票號分別為TH0000000、TH0000000
      、TH0000000號本票各一紙，告訴人乙○○則書立「一乙○○以上簡稱
      甲方。甲○○以上簡稱乙方。二甲方因經濟上所有拮据，向乙方借支新臺幣一
      百萬元整，特立此據以茲證明。三甲方願以五年時間，每月分期償還，若有違
      反，願以臺北地方法院為第一審轄院，並放棄法律上一切權利。」之借據，並
      由告訴人乙○○、甲○○與被告共同簽署「一丙○○以上簡稱甲方。乙○○以
      上簡稱乙方。甲○○以上簡稱丙方。二甲方因懷疑乙丙雙方有通姦之情事，而
      今甲乙丙三方面皆不願將事情鬧大，所以今日三方願以和平方式協調。三丙方
      願以新臺幣一百萬元整給付甲方，甲方爾後不得對丙方有任何人、身的任何形
      式攻擊。四甲方在收訖新臺幣一百萬元整，須與乙方在戶政事務所正式辦理合
      法離婚手續。五甲乙丙三方皆在無第三人脅迫，自由意識下協議簽定，若有一
      方違反協議，願放棄法律上之一切權利，並不得對任一方有人、身體上所有之
      傷害，若有一方違反，願以臺北地方法院為第一審轄院。」之協議書，且以黃
      銘賢、陳彥鳴為證人，由被告與告訴人乙○○書立離婚協議書，有本票三紙、
      借據影本、離婚協議書在卷（偵查卷第五二頁、四三頁、五三頁），然上開本
      票、協議書與離婚協議書是否因被告實施恐嚇取財行為而取得，應依積極證據
      佐證。
    (二)告訴人甲○○、乙○○簽發右揭本票、借據及協議書之緣由，據告訴人甲○○
      於警詢中陳稱「我並不認識他們，他們是丙○○帶去的，一男一女共二人。」
      、「對方告訴我是丙○○找他們來處理，他們並自稱是四海幫的，如果我不拿
      出新臺幣一百萬元的話，就要讓我斷手斷腳，我聽了相當的害怕，於是就簽立
      了三張共一百萬元的本票。」、「我簽好本票後，將本票交給一個女的，但該
      人我不認識他。」、「警察及東安里里長的先生就先行離開，現場就剩下丙○○及他所找來的人約五、六人，就進入乙○○的住處，一進入屋內，丙○○就
      出手打乙○○，這時候有一自稱四海幫的男子把我叫到外面，並對我說是丙○○要我們出來處理這件事，該名男子並對我說丙○○原本要六百萬元，他能幫
      我把價錢降至一百萬元，如果我不拿出來的話就會斷手斷腳，我聽了之後相當
      害怕，就與該男子進屋簽立本票及和解書，而另一女的，就叫我簽立乙○○向
      我借一百萬元之借據。」、「當時現場，我、乙○○及丙○○三人分別被徵信
      社的人支開，而主要與我交談的係一男一女，而其他三人（包含黃銘賢）則輪
      流在旁助勢，並不時對我說趕快簽本票，如果不簽的話，可能會斷手斷腳，當
      時我心裡相當害怕，所以就依照他們的指示簽立本票。」，於偵查中陳稱「四
      個警察進去，搜了一下就出來，說沒異狀，要我們好好談就走了，後來鄧某就
      進去打劉某，後來我一人進去抓住鄧某，當時乙○○倒地上，鄧某叫我不要抓
      他，我就出去了，他也就沒再打劉某，只是在吵架。後來黃銘賢、黃振隆及另
      一名自稱是四海幫的人，叫我去十二巷口，自稱四海幫的人說丙○○委託他們
      處理，說鄧某要求六百萬，否則要讓我斷手斷腳，我說我身上只有三十萬，而
      且我與他老婆沒姦情，那自稱四海幫的人說至少要一百萬，否則鄧某不會放過
      我，後來我們就進去房子，當時江某、黃振隆及劉某在，他們拿一張協議書出
      來，裡面有寫通姦的事，我說我沒通姦，因當時是半夜，而且是在我家，我因
      害怕才簽名，我簽完後換劉某簽（我們簽協議書時，鄧某在外面，我們在協調
      過程中，我都沒與鄧某直接談話）。劉某簽完後，他們拿了三張本票給我，本
      票金額已寫好‧‧‧簽完後我就被叫到外面去了。鄧某在我簽完本票出來後就
      進去，他們就在裡面談，後來江某向我拿四千元，說這是鄧某要求的，給證人
      的紅包，我就回去拿四千元給江某。後來他們簽好了，黃振隆還從門縫口拿出
      一百萬元的借據要我簽，因他要我好人做到底，當作是劉某向我借的。」；告
      訴人乙○○於警詢中陳稱「警察先行離去，我先生丙○○就帶著四男一女進入
      我屋內並自稱是徵信社，我先生就先打我一個耳光，後又推我一把，致使我撞
      到桌子，跌倒在地，之後，那四男一女便七嘴八舌的要我賠錢‧‧‧他們五人
      便一搭一唱的要我簽下和解書、借據、離婚協議書，又和我房東在外頭也簽了
      類似的文件，他們又說我們今天若不簽的話，日後我先生會花錢找黑道四海幫
      份子，讓我和房東二人都斷手斷腳，所以要我不要連累他人，我實在很害怕，
      也不想像他們所說去連累別人，所以就依他們指示，簽下了三張文件，分別是
      和解書、借據、離婚協議書等，簽完之後，那個自稱律師的女子就擅自在和解
      書及借據上各自填寫一百萬元的字樣。」，並於偵查中證稱「我先生丙○○進
      來，因我不想讓他進來，所以他就打我，後來甲○○、江梅綺與其他人進來將
      我先生拉開，拉開後，江梅綺說要與我談離婚的事。我本來不想跟他們談，但
      他們一定要留在裡面。當時在裡面有江某，他自稱是律師，他哥哥也在裡面。
      甲○○就先出去，江某告訴我，要我拿錢換自由，他要我拿六百萬元給我先生
      ，我說我沒錢，後來胡先生就進來，江某就寫一張借據，要我簽名，表示我向
      胡某借一百萬，我本來不想簽，但江某說『你也不想看你的胡大哥斷手斷腳』
      ，還說如果現在不給錢，我先生以後還是會對付我的。江某的哥哥還說他是混
      幫派的，當時我很害怕，所以我就在借據、離婚協議書及和解書上簽字，然後
      簽完，他們就拿胡某簽的本票走了。」、「（過程中是否聽到被告恐嚇胡某）
      我沒聽到。」。是核告訴人甲○○、乙○○所為指訴，均未指證被告曾直接對
      渠等實施恐嚇行為，且明確指稱係由黃銘賢、黃振隆、江梅綺及另一不詳姓名
      者等人與渠等談論離婚及支付款項暨出言恐嚇之事，然被告於警詢、偵查、原
      審及本院均否認曾授意黃銘賢等人對告訴人乙○○、甲○○以離婚為由而恐嚇
      取財，而依卷附被告與全國國際徵信事業有限公司（黃振隆）於九十二年三月
      二十二日所簽訂委任協議書（偵查卷第五六頁），被告因懷疑告訴人乙○○與
      人通姦而委託調查，於第二條明訂「甲方透過乙方之協助完成案子，願以不論
      甲方之妻或其妻之外遇對象以任何名義及方式所做出的附加賠償金額的五成，
      做為甲方感謝乙方無條件之協助。若賠償金額超過新臺幣五百萬元整，則酬佣
      則改為總賠償金額的四成。」，黃振隆等人處理本事件所能獲得報酬，既係以
      查獲告訴人乙○○通姦為前提，並依告訴人乙○○或相關人士所交付賠償金額
      之五成（四成）計算報酬，黃銘賢等人係基於被告之授意始要求告訴人乙○○
      向甲○○借款，告訴人甲○○始行簽發本票交付，抑或僅因圖得與被告間取得
      報酬之約定，始自行命告訴人乙○○向告訴人甲○○借款，告訴人甲○○方因
      此簽發本票，即應予以究明。
    (三)偕同被告前往右揭處所之黃振隆、江梅綺、陳彥鳴、黃銘賢於警詢、偵查及原
      審時，均否認曾經對告訴人甲○○、乙○○施以言詞恐嚇。雖黃振隆於偵查中
      陳稱「在往基隆車上，鄧某曾說要讓胡某斷手斷腳。」、「他要我說，要讓他
      們知道，如果錢不給的話，他朋友很多，他會找人處理，並要我轉告他們，要
      給胡某好看，我就跟胡、劉說，要儘量大事化小，否則如果鄧某再找人來就不
      好。」、「他說如果胡某不付錢，他自己會找人處理，我也照實轉告。」（偵
      查卷第七八頁反面、一０三頁正反面），且江梅綺於偵查中陳稱「他沒說『斷
      手斷腳』，他叫我去跟他們談，並且要我告訴他們，如果不拿錢出來賠，他自
      己會找人出來處理，而且不會輕易放過他們，所以當時我才轉述這些話。」（
      偵查卷第一０一頁反面）。然查，據證人黃振隆於原審證稱「（乙○○為何要
      離婚）因為他受不了他先生。」、「（是乙○○提出的）是的，因為他受不了
      他先生堅持要離婚，我沒有辦法對被告交待，就問乙○○，甲○○說不可能給
      六百萬，後來我說大事化小，他們後來就協議說一百萬元，湊來湊去，甲○○
      說拿三十萬元資助乙○○，乙○○現金不夠，我說去借或貸款，他並叫我幫他
      找工作。」、「被告原本要我去抓姦，我們到現場聽到乙○○所言就愣住了，
      因為他才二十歲而已，被告當場也有簽了。」、「（被告有同意否？當時反應
      ？）他想了差不多五分鐘，就自己簽名。」（原審卷第一一六、一一七頁），
      是依證人黃振隆所為證述，被告於前往基隆時，既係本於查證告訴人劉若萍有
      無通姦行為之目的，縱其於途中所為陳述縱屬實在，亦均係針對若查獲通姦之
      具體事實而言，然本件被告在告訴人乙○○住處未查得任何通姦之證據後，告
      訴人劉若萍始要求離婚，嗣後並同意交付一百萬元予被告，則證人黃振隆前開
      被告於前往基隆途中所為陳述，與離婚並無關連，自難憑此援為認定被告利用
      黃振隆等人向告訴人乙○○、甲○○施以脅迫，使告訴人乙○○應允離婚並使
      告訴人甲○○同意簽發本票之依據，況證人江梅綺於偵查中復陳稱「他沒有很
      明確的叫我們轉達。他說的話只是向我們徵信社表達而已。」（偵查卷第一三
      ０頁反面），是益難以證明被告確有要求黃振隆等人向告訴人乙○○、甲○○
      轉述而施以恐嚇之行為。
    (四)告訴人乙○○同意與被告離婚並交付一百萬元，嗣書立借據向告訴人甲○○借
      貸一百萬元，並由告訴人甲○○簽發總金額一百萬元之本票三紙。然被告並未
      取得該本票，業據被告迭於偵審中供述明確，至於卷附本票三紙，查係被告於
      九十二年三月二十六日以存證信函要求文聖公司交還，該公司乃於九十二年三
      月二十九日，委由律師以存證信函覆知被告，通知被告親自前往律師處取回，
      有存證信函影本在卷可稽（偵查卷第八五至八八頁、九三至九七頁），是苟被
      告係基於不法之目的而使告訴人乙○○、甲○○交付該本票，自應將該本票置
      於一己支配之下，始得主張票據上之權利，衡諸事理，並無任意將該本票交由
      黃振隆等人攜回，而告訴人乙○○、甲○○所立之離婚協議書、協議書及本票
      ，均由黃振隆取走，亦據證人黃振隆於警詢時陳述明確（偵查卷第一九頁），
      此亦與一般夫妻離婚協議後，各自持有相關協議文書之經驗法則相悖。況查，
      被告於黃振隆等人離開後，猶仍留在告訴人乙○○住處，告訴人甲○○當時表
      明係遭徵信社人員恐嚇始行簽名，業據被告於偵查中供述明確（偵查卷第七四
      頁），並為告訴人甲○○於偵查、原審時所是認（偵查卷第七九頁；原審卷第
      八二頁），而告訴人乙○○於偵查時，亦陳稱被告事發後並未向伊索取一百萬
      元，且於原審證稱被告於簽訂離婚協議後，並未辦理離婚事宜等語（偵查卷第
      一０九頁；原審卷第八九頁）。是依被告並未自始持有由告訴人甲○○所簽發
      本票，其後於取回本票後，亦未提示請求付款或行使票據上之權利，復於書立
      離婚協議書後，未通知告訴人乙○○偕同辦理離婚，自足以證明被告自始並無
      取得一百萬元或與告訴人乙○○離婚之意圖，要無以將加惡害之詞，迫使告訴
      人乙○○應允離婚並由告訴人甲○○簽發本票支付之動機，至臻明確。
    綜右理由，公訴人所執證據均不足以證明被告確有恐嚇取財之行為，此外復無其
    他積極證據足為被告確有公訴人所指犯罪行為之佐證，應認被告犯罪尚屬不能證
    明。
四、原審法院經審理結果，以被告並無不法所有意圖，認被告並不構成恐嚇取財罪，
    雖無不合，然以被告於遭告訴人乙○○拒絕進入屋內後對告訴人乙○○之毆打行
    為，與黃振隆等人嗣後向告訴人乙○○、甲○○所為將加惡害之表示，未予詳酌
    是否緣於被告授意，遽認被告係利用黃振隆等人使告訴人乙○○、甲○○行無義
    務之事，而予以論罪科刑，自屬違誤，被告否認犯罪而提起上訴，為有理由，公
    訴人以被告確有恐嚇取財行為，指摘原審判決不當而提起上訴，固無理由，然原
    審判決既有可議，應由本院將原審判決撤銷，並改為被告無罪之諭知。
據上論斷，應依刑事訴訟法第三百六十九條第一項前段、第三百六十四條、第三百零
一條第一項判決如主文。
本案經檢察官吳慎志到庭執行職務
中　　華　　民　　國  　　九十三  　　年      六      月       八   　　日
                            臺灣高等法院刑事第十九庭
                                審判長法  官  許  國  宏
                                      法  官  洪  光  燦
                                      法  官  林  勤  純
右正本證明與原本無異。
本判決不得上訴。
                                      書記官  葉  瑩  庭
中　　華　　民　　國  　　九十三  　　年      六      月       八   　　日
